【裁判字號】    89,訴,282
【裁判日期】    890620
【裁判案由】    給付租金
【裁判全文】
臺灣新竹地方法院民事判決  八十九年度訴字第二八二號
    原      告  丙○○
    被      告  甲○○
    訴訟代理人  乙○○
右當事人間因請求給付租金事件，本院判決如左：
    主    文
被告承租原告所有坐落新竹縣新豐鄉○○段第一一０三地號土地，面積如附圖Ａ部分
所示四八點一三平方公尺之土地租金，准自民國八十九年二月二十三日起調整為每年
新台幣壹萬捌仟貳佰捌拾玖元。
原告其餘之訴駁回。
訴訟費用由被告負擔二分之一，餘由原告負擔。
    事    實
甲、原告方面：
  一、聲明：
    （一）被告所承租原告所有坐落新竹縣新豐鄉○○段第一一０三地號土地，面積
          如附圖Ａ部分所示四八點一三平方公尺之土地租金，應自八十九年二月二
          十三日起調整為每年租金新台幣（下同）三萬六千五百七十八元。
    （二）訴訟費用由被告負擔。
  二、陳述：
    （一）緣坐落新竹縣新豐鄉○○段第一一０三地號，面積０‧００五一三七公頃
          （重測前為員山段第一六六之一三九地號之土地，係原告向訴外人即原所
          有權人古慶興及古永慶所購買），屬原告所有，前因上開土地中如附圖Ａ
          部分所示面積０‧００四八一三公頃之部分（簡稱系爭土地）為被告承租
          ，租金係按租谷計算，為不定期租賃關係，茲因租金過低，如以租谷折合
          價款約為每年二、三百元，而系爭土地依重測後八十八年之公告地價已調
          漲為每平方公尺二萬八千元，申報地價亦為每平方公尺七千六百元，扣除
          地價稅等必要稅賦支出後，原告如仍依上開標準收租，實無任何收益可言
          ，且系爭土地現係位於新豐鄉都市計畫區內新豐火車站旁三十五米道路邊
          ，車輛往來頻繁，交通便利，繁榮程度與之前相較，已不可同日而語，是
          系爭土地之租金實有調漲之必要，原告雖屢向被告要求調漲租金，均無結
          果，為符衡平原則，茲自八十九年二月二十三日請求以每平方公尺按每年
          申報地價總額百分之十調整系爭土地之租金，即每年為三萬六千五百七十
          八元，始為合理。
    （二）財政部國有財產局所有、坐落新竹縣新豐鄉○○段第一一０九地號之土地
          ，緊鄰系爭土地僅二十公尺，地目為道，原告向該局承租上開土地之租賃
          面積為四三點八九平方公尺，每月之租金即達一千六百六十四元，是系爭
          土地原訂每年二百九十四元之租金顯屬過低。
  三、證據：提出本院八十五年度訴字第一一六三號民事判決影本及附圖影本一份、
      土地登記簿謄本一份、租金收據影本五份、八十四年至八十八年地價稅課稅明
      細表共五件、地價證明書一份、新竹縣新豐鄉○○段第一一０九地號之國有基
      地租賃契約書影本一份、郵政劃撥儲金存款收據影本二份等件為證。
乙、被告方面：
  一、聲明：
    （一）請求駁回原告之訴。
    （二）訴訟費用由原告負擔。
  二、陳述：
    （一）當初與原告前手訂立系爭土地之租約時，租金係約定以稻穀折合現金一年
          為二百九十四元計算，惟因較為偏低，故被告乃自願再附加每年之稅金，
          合計一年大約給付二、三千元，嗣後原告取得該土地，仍繼受租賃關係，
          惟因原告一直拒收伊所支付之租金，伊皆用提存之方式清償，且嗣後原告
          亦從未表示要調高租金。
    （二）緊鄰在系爭土地後面之同段一一０四地號土地，係國有財產局所有，被告
          亦同向該局承租土地作為房屋之基地使用，其租賃面積為六十一點五一平
          方公尺，較系爭土地為大，且其地目亦為建，其每月租金僅一千六百一十
          三元，而原告就系爭土地主張每年租金應調整為三萬六千五百七十八元，
          折合成每月計算，為每月三千零四十八元，與緊鄰之同段一一０四地號土
          地之租金相較，顯屬過高。
  三、證據：提出坐落新竹縣新豐鄉○○段第一一０四地號之國有基地租賃契約書影
      本一份為證。
丙、本院依職權會同兩造履勘系爭坐落新竹縣新豐鄉○○段第一一０三地號土地之現
    場。
    理    由
一、本件原告起訴主張：其為系爭土地之所有人，被告與原告就系爭土地存有不定期
    之租賃關係，先前被告與原告之前手約定之租金，以稻穀折算成現金約為每年二
    、三百元，惟現系爭土地之地價已明顯調漲，原告爰依民法第四百四十二條之規
    定，請求將系爭土地之租金，自八十九年二月二十三日起，調整為按系爭土地申
    報地價總額年息百分之十，即每年租金三萬六千五百七十八元計租等語；被告則
    以：當初其與原告之前手約定租金係以稻穀折合現金一年二百九十四元計算，惟
    因偏低，伊乃自願附加當年度之稅金，一年大約二、三千元，然原告均拒收，伊
    不得已皆用提存之方式清償，且嗣後原告亦從未表示要調高租金。況緊鄰在系爭
    土地後面之同段一一０四地號土地，伊向國有財產局租賃面積為六十一點五一平
    方公尺，地目亦為建，其每月租金僅一千六百一十三元，顯見原告所主張調整之
    租金尚屬過高等語，以資抗辯。
二、得心證之理由：
  （一）按租賃物為不動產者，因其價值之昇降，當事人得聲請法院增減其租金。但
        其租賃訂有期限者，不在此限，民法第四百四十二條定有明文。次按，城市
        地方房屋之租金，以不超過土地及建築物申報總額年息百分之十為限，且於
        租地建屋者準用之，土地法第九十七條第一項、第一百零五條分別定有明文
        。而依土地法施行法第二十五條規定，土地價額，依法定地價，而法定地價
        ，依土地法第依百四十八條規定，係指土地所有人依該法規定所申報之地價
        。復按，民法第四百四十二條規定所謂價值之昇降，係指租賃物本身價值於
        租賃契約成立後有昇降而言。又實施都市平均地權條例施行後，固有公告地
        價與自行申報地價之分，但法院斟酌實情如認公告地價或公告現值較諸自行
        報價為準確，且符合交易價格時，爰在土地法第一百零五條準用同法第九十
        七條，所定年息百分之十限度內為調整租金，與命為給付之判決，仍非租約
        當事人所得任意爭多論寡，此各有最高法院二十六年滬上字第四號、四十七
        年台上字第一八二七號判例可資參照。是可知調整租金之標準，係依據租賃
        物實際之價額而已，並非拘泥於申報地價或公告地價或公告現值。
  （二）本件系爭土地係由原告向訴外人古慶興及古永定所購，且被告之父吳祥喜早
        於四十六年起即向系爭土地當時之所有權人古阿定承租系爭土地，古阿定歿
        後由其子古慶興及古永定繼承系爭土地，而被告之父歿後亦由被告繼承該項
        承租權，嗣後再由原告向古慶興及古永定買受系爭土地，是原告及被告之間
        確有不定期租賃關係之存在，此為兩造所不爭執，並有原告所提出之本院八
        十五年訴字第一一六三號民事判決影本一份及租金收據影本五份為證。且系
        爭土地之租金，係早於四十六年間由被告之被繼承人吳祥喜向系爭土地當時
        之所有權人古阿定約定，按租谷折算每年為二百九十四元，迄今仍未調整，
        而原告自七十八年買受系爭土地，並承受與被告間之不定其租賃關係起，即
        拒絕受領被告所支付之租金等情，亦為兩造所不爭。而系爭土地之申報地價
        ，自八十四年之每平方公尺七千二百八十元，於八十六年間已調升至每平方
        公尺七千六百元；系爭土地之公告現值，自七十九年間之每平方公尺七千五
        百元，八十年間調高為每平方公尺二萬二千元，八十一年間調高為二萬四千
        元，八十三年間亦為調高，至八十七年間再調升至每平方公尺二萬八千元之
        情，此有原告所提出之地價稅課稅明細表及地價證明書為證，是就系爭土地
        之公告現值而言，於最近七、八年間，其調漲已將近四倍之多，更遑論自四
        十六年起至今日系爭土地價值之昇漲。然查，至今兩造就系爭土地之租金僅
        為每年二百九十四元，已如前述，如以八十六年之申報地價每平方公尺七千
        六百元計算，係以申報地價總額之年息百分之零點零八（計算公式：２９４
        ／（７６００＊４８．１３）＝０．０００８）計租，顯屬過低，是原告請
        求調整租金，洵屬正當。
  （三）次按基地租金數額之調整，除以基地之地價為基礎外，尚須斟酌基地之位置
        ，工商業繁榮之程度、承租人利用基地之經濟價值及所受利益，並與鄰地租
        金相比較等項，併合斟酌決定之，土地價值之昇降並非增減租金之惟一斟酌
        事項。查：被告所承租之系爭土地，係緊鄰新竹縣新豐鄉○○路，被告於其
        上搭蓋有一層樓之水泥磚造建築，門牌號碼為新竹縣新豐鄉○○路二三八號
        ，屋齡約五十年，被告目前做為住家使用，而新興路為三十六米寬之道路，
        屬省道台一線位於新豐鄉○路段，系爭土地對面是山崎國小，附近有些為商
        家有些為住宅，且離新豐火車站僅二百多公尺，火車站附近係為新豐鄉較為
        繁榮之區，且系爭土地之後面即為國有地（即前述同段一一０四地號土地）
        ，該國有地之後方緊鄰鐵路等情，業據本院履勘現場屬實，製有勘驗筆錄及
        現場略圖在卷可憑。而原告於八十六年間向國有財產局所承租，鄰近系爭土
        地約二十公尺，為同地段地號一一０九號之土地，其地目為道，承租面積為
        四三‧八九平方公尺，租賃期間係八十六年一月一日至九十年十二月三十一
        日，其目前租金為每月一千六百六十四元之情，有被告所不爭執其真正之該
        筆土地國有基地租賃契約書影本一件為證，而該土地既與系爭土地相距不遠
        ，其間之土地價值應屬相當，是如以其土地每平方公尺申報地價亦為七千六
        百元計算，經換算結果，其租金係以該土地申報地價總額之年息約百分之六
        計算〔公式：（１６６４＊１２）／（７６００＊４３．８９）＝０．０５
        ９８６〕；另系爭土地後面，緊鄰火車鐵道旁，為同地段地號第一一０四號
        之土地，地目亦為建，被告向國有財產局所承租面積為六一‧五一平方公尺
        ，其租金為每月一千六百一十三元，其租賃期間為八十六年五月一日至九十
        年十二月三十一日止之情，亦有被告所提出之該土地之國有基地租賃契約書
        影本一份為證，是經換算結果，其租金係以該土地之申報地價總額之年息百
        分之四點一計算〔公式：（１６１３＊１２）／（７６００＊６１．５１）
        ＝０．０４１〕。是本院綜合斟酌前述系爭土地價值之增漲，及其離新竹縣
        新豐鄉市中心區不遠，距離新豐鄉火車站僅二百公尺，緊鄰省道台一線，附
        近有國小、商家及住家，惟其後與鐵道相距僅約十公尺，以及與鄰地租金相
        較，暨被告僅係利用系爭土地做為住家之基地使用，並非在其上開店營業，
        所受利益尚屬不多等一切情狀，認應按系爭土地最近即八十六年申報地價總
        額即三十六萬五千七百八十八元之年息百分之五調整租金計算，即年租金一
        萬八千二百八十九元，始較為公平合理，而調整租金之起算日即自原告請求
        調整之日即其提起本件訴訟，而繫屬本院之八十九年二月二十二日之翌日即
        八十九年二月二十三日起算，從而原告於此範圍內之請求，核屬正當，應予
        准許，逾此範圍，尚有未洽，應予駁回。
三、結論：原告之訴為一部有理由，一部無理由，依民事訴訟法第七十九條但書，判
    決如主文。
中      華      民      國    八十九    年      六      月     二十     日
                                  臺灣新竹地方法院民事第一庭
~B法      官  鄭政宗
右為正本係照原本作成。
如對本判決上訴，須於判決送達後廿日內向本院提出上訴狀。
~B法院書記官  沈藝珠
中      華      民      國    八十九    年      六      月      二十    日


司法院資訊處製作；財團法人民間司法改革基金會備份。
